【裁判字號】    97,上訴,3510
【裁判日期】    971001
【裁判案由】    誣告
【裁判全文】
臺灣高等法院刑事判決                97年度上訴字第3510號
上  訴  人
即  被  告  乙○○
選任辯護人  林鴻文  律師
上列上訴人因誣告案件，不服臺灣板橋地方法院96年度訴字第24
97號，中華民國97年5月1日第一審判決（起訴案號：臺灣板橋地
方法院檢察署96年度偵字第12762號），提起上訴，本院判決如
下：
    主  文
上訴駁回。
    事  實
一、緣乙○○前自民國90年12月13日起，將位於臺北市○○街8
    巷13號1 樓房屋出租予甲○○，約定租期2 年，雙方並於90
    年12月11日簽訂房屋租賃契約書一式二份，各持一份為憑，
    嗣因租金爭議，乙○○於92年6月26日向原審法院板橋簡易
    庭對甲○○提起給付租金之訴，經原審法院板橋簡易庭認定
    雙方租賃關係已於91年8月19日合意終止，而以92年度板簡
    字第1411號宣示判決筆錄判決駁回乙○○之租金部分請求，
    乙○○不服，於92年12月25日向臺灣板橋地方法院提起第二
    審上訴。嗣於臺灣板橋地方法院民事庭以93年度簡上字第52
    號審理期間，乙○○因對甲○○心生不滿，且為求獲得有利
    之民事判決，明知甲○○所持有之房屋租賃契約書原本，其
    第4頁第2行之「劃掉表示無此物件乙○○91.8.19」係乙○
    ○所親自書寫，且上開文字結尾處之指印1紋亦係乙○○所
    按捺，並非甲○○擅自書寫、按捺，竟基於意圖使甲○○受
    刑事處分之誣告犯意，於93年4月19日具狀向臺灣板橋地方
    法院檢察署虛構事實謊稱：上揭「劃掉表示無此物件乙○○
    91.8.19 」係甲○○擅自加寫，甲○○有偽簽其姓名並在文
    字結尾處蓋用指印偽示係其指印，據以誣告甲○○犯偽造文
    書罪。嗣經臺灣板橋地方法院檢察署檢察官對甲○○偵查後
    ，先後以94年度偵字第18571號、95年度偵續字第245號為不
    起訴處分，並經臺灣高等法院檢察署以96年度上聲議字第15
    65號駁回再議確定。
二、案經甲○○訴請臺灣板橋地方法院檢察署檢察官偵查起訴。
    理  由
一、證據能力部分：
    檢察官所舉告訴人甲○○於前案偵查中之陳述、證人黃千真
    、蕭麗玲於原審法院民事庭之證述、憲兵司令部刑事鑑識中
    心鑑驗通知書、法務部調查局測謊報告書、測謊鑑定過程參
    考資料，均未經本院採為認定本件被告有罪之依據，自無探
    究其證據能力之問題，合先敘明。
二、訊據上訴人即被告乙○○坦承我曾於93年4月19日向臺灣板
    橋地方法院檢察署狀稱：甲○○所持有之房屋租賃契約書原
    本，其第4頁第2行之「劃掉表示無此物件乙○○91.8.19」
    係甲○○擅自加寫，甲○○有偽簽其姓名並在文字結尾處蓋
    用指印偽示係其指印，據以申告甲○○犯偽造文書罪無訛，
    雖矢口否認有何誣告之犯行。辯稱：上揭「劃掉表示無此物
    件乙○○91.8.19」絕非我所書寫，且上開文字結尾處之指
    印1 紋亦非我所按捺，我才會認為甲○○涉嫌偽造文書，而
    向檢察官對甲○○提出刑事告訴云云。經查：
  (一)本件告訴人甲○○指控被告乙○○誣告案件，經原審函請告
    訴人甲○○提出其持有之90年12月11日房屋租賃契約書原本
    1份，連同被告提出其與案外人馮海明於90年9月19日簽訂之
    房屋租賃契約書原本（被告稱其持有之另份90年12月11日房
    屋租賃契約書原本因尋覓無著而無從提出）、原審向建華銀
    行函調被告在該行簽寫之開立帳戶申請書及金融卡啟用申請
    書原本、被告在原審按捺製作之指紋卡原本各1份，送請法
    務部調查局為筆跡及指紋鑑定，其鑑定結果為：送鑑資料及
    分類：(一)附件1：90年12月11日房屋租賃契約書原本1份，其
    內第4頁第2行所書「劃掉表示無此物件乙○○91.8.19」等
    文字，編為甲類筆跡（即問題筆跡），該文字緊接處所捺之
    指紋，編為A類指紋（即問題指紋）。(二)附件1：90年12月11
    日房屋租賃契約書原本1份（第1頁第2行及第4頁第7行之「
    乙○○」簽名筆跡）、附件2：90年9月19日房屋租賃契約書
    原本1份（第1頁第2行及第4頁第7行之「乙○○」簽名筆跡
    ）、附件3：建華銀行開立帳戶申請書及金融卡啟用申請書
    原本各1紙；其上各「乙○○」簽名筆跡，均編為乙類筆跡
    （即樣本筆跡，被告坦承上開簽名均係伊親自簽寫）。(三)附
    件4：乙○○指紋卡原本1紙，其上10指指紋編為B類指紋（
    即樣本指紋，上開指紋卡係被告本人在原審按捺製作）。經
    以照相放大、歸納分析、特徵比對之鑑定方法鑑定結果為：
    (一)甲類筆跡與乙類筆跡筆劃特徵相同。(二)A類指紋與B類「右
    拇指」指紋相同。此有法務部調查局97年1月4日調科貳字第
    09600569410號鑑定書1份附卷可稽（見原審卷第60、61 頁）
    。
  (二)上揭法務部調查局所為之鑑定，其鑑定方法係採「照相放大
    」、「歸納分析」及「特徵比對」，關於筆跡鑑定部分，其
    鑑定經過如下：1.確認「問題筆跡」及「樣本筆跡」，並進
    行分類。將系爭附件1：90年12月11日房屋租賃契約書原本
    上「劃掉表示無此物件乙○○91.8.19」等文字，編為甲類
    筆跡（即問題筆跡），參對之附件1：90年12月11日房屋租
    賃契約書原本上第1頁第2行及第4頁第7行之「乙○○」簽名
    筆跡、附件2：90年9月19日房屋租賃契約書原本上第1頁第2
    行及第4頁第7行之「乙○○」簽名筆跡及附件3：建華銀行
    開立帳戶申請書及金融卡啟用申請書原本上「乙○○」簽名
    筆跡，均編為乙類筆跡（即樣本筆跡）。2.將「問題筆跡」
    及「樣本筆跡」照相放大，進行歸納分析與特徵比對。分析
    比對之重點有：二類字跡結構佈局、態勢神韻與書寫習慣（
    包括：起筆、收筆、筆力、筆速、筆序等筆劃特徵）之異同
    。3.依據分析比對結果作為鑑定意見。甲、乙兩類筆跡經比
    對後，認為兩者之筆劃特徵相同，研判應出於同一人手筆。
    另關於指紋鑑定部分，其鑑定經過如下：1.確認「問題指紋
    」及「樣本指紋」，並進行分類。將附件1：90年12月11日
    房屋租賃契約書原本上第4頁第2行所書「劃掉表示無此物件
    乙○○91.8.19」等文字緊接處所捺之指紋，編為A類指紋，
    附件4：乙○○指紋卡原本上10指指紋，編為B類指紋。2.將
    「問題指紋」及「樣本指紋」照相放大，進行特徵比對。比
    對之重點在於二類指紋紋線特徵之異同。3.依據分析比對結
    果作為鑑定意見。A類指紋與B類之「右拇指」指紋有12點特
    徵相同，故研判係屬同一人所有。又本件機關鑑定，其負責
    實施鑑定之人鄭家賢係東吳大學物理系畢業，嗣在美國聯邦
    調查局國家學院指紋高級班研習結業、在美國康乃迪克州警
    察局刑事實驗室研習指紋及文書鑑定、在美國紐芬大學研習
    犯罪現場課程，為AAFS美國刑事科學學會會員、IAI國際鑑
    定協會會員、TAFS中華民國鑑識科學協會創始會員，曾在國
    防部軍事安全總隊、行政院國軍退除役官兵輔導委員會及3
    次奉派沙烏地阿拉伯那易夫安全科學大學擔任「指紋鑑識」
    課程教官，專長為文書鑑定（筆跡、印文、印刷品、問題文
    件之偽造變造鑑定）及指紋採取（鑑定），自80年起至95年
    止發表多篇有關文書鑑定及指紋鑑定之研究報告，鑑定年資
    長達21年8個月，鑑定個案多達4400案等情，均據法務部調
    查局於97年3月18日以調科貳字第09700100680號函述綦詳，
    有該函文1份在卷可憑（見原審卷第111至113頁）。是上揭
    法務部調查局之鑑定，既係由學經歷俱豐之人負責實施，採
    用具嚴謹科學原理之鑑定方法，並踐行標準操作流程，所得
    之鑑定結果自屬可信。被告及辯護人徒憑自己對於指紋脈絡
    之目視觀察，率爾判斷A類與B類指紋不同，進而質疑上揭鑑
    定之可信性，洵無足採。據此，足認告訴人甲○○所持有之
    房屋租賃契約書原本，其第4頁第2行之「劃掉表示無此物件
    乙○○91.8.19」係被告所書寫，且上開文字結尾處之指印1
    紋亦係被告所按捺無訛。辯護人於本院審理時聲請再將上開
    租賃契約書上之筆跡、指紋送請鑑定，惟該鑑定報告及法務
    部調查局97年3月18日以調科貳字第09700100680號函已經敘
    明鑑定之方法採「照相放大」、「歸納分析」及「特徵比對
    」，而且在鑑定說明欄中，也詳細標明「林」、「炎」、「
    德」等字在特徵上相符之處並說明「甲類筆跡字跡結構佈局
    、態勢神韻與書寫習慣（包括：起筆、收筆、筆力、筆速、
    速筆等筆劃細部特徵）之異同，復標示A類指紋及B類「右拇
    指」共同十二點相同之處（見原審卷(一)第62頁），已就以何
    種方法鑑定、分析比對之重點為何、比對之結果及就鑑定人
    之資格、專業、經歷均詳予說明，其鑑定堪稱完善，而無明
    顯可訾議之處，況鑑定機關若認系爭指紋之影本太過模糊，
    無從鑑定，自將拒絕鑑定，茲既有鑑定結果，足徵鑑定機關
    認系爭指紋之清晰度足夠，其結果自非不得採信，自無再另
    送鑑定之必要。
  (三)按告訴人所訴事實不能證明其係屬實，在對於被訴人為不起
    訴處分確定者，固不能謂告訴人因此即應負誣告罪責，然此
    必以告訴人有出於誤會或懷疑被訴人有此事實，或對其事實
    張大其詞而為申告之情形，始足以當之，若告訴人以自己親
    歷被害事實，堅指被訴人有犯罪行為，指名向該管公務員告
    訴，經不起訴處分，認被訴人無此犯罪事實者，即不能謂告
    訴人不應負誣告罪責（最高法院32年上字第184號判例要旨
    參照）。本件告訴人甲○○所持有之房屋租賃契約書原本，
    其第4頁第2行之「劃掉表示無此物件乙○○91.8.19」係被
    告所書寫，且上開文字結尾處之指印1紋亦係被告所按捺無
    訛，已如前述。詎被告於93年4 月19日具狀向臺灣板橋地方
    法院檢察署申告時，即一口咬定係告訴人甲○○所擅自加寫
    及按捺指印，此後迭於檢察官偵訊時均稱確係甲○○所簽寫
    （見94年度他字第2271號影卷第25頁、95年度偵續字第245
    號影卷第30頁、37頁），迄至原審、本院審理時仍矢口狡賴
    上揭「劃掉表示無此物件乙○○91.8.19」非我所寫，該等
    文字結尾處之指印1紋亦係非我所按捺（見原審卷第125頁）
    ，顯非單純記憶不清或錯誤所致，其主觀上有意圖使他人受
    刑事處分之誣告犯意，昭然若揭。
  (四)從而，本件事證已臻明確，被告之辯解不足採信，其誣告犯
    行堪以認定，應依法論科。
三、核被告所為，係犯刑法第169條第1項之誣告罪。原審以被告
    罪證明確，而適用刑法第169條第1項，中華民國九十六年罪
    犯減刑條例第2條第1項第3款、第7條，並審酌被告所為非但
    有損司法威信、耗費司法資源，且使告訴人有受刑事追訴、
    審判之虞，惟念其前無犯罪科刑紀錄，素行非劣，有本院被
    告前案紀錄表可憑，兼衡其犯罪之動機、目的、手段，及犯
    後飾詞卸責，未見悔意，且迄未與告訴人成立和解等一切情
    狀，量處有期徒刑六月。復說明本件被告之犯罪時間係於96
    年4月24日以前，合於中華民國九十六年罪犯減刑條例所定
    之減刑條件，爰依該條例規定減其宣告刑二分之一為有期徒
    刑三月。
四、經核原判決上開認事用法，洵無違誤，量刑亦屬妥適。被告
    上訴意旨以A類指紋之脈絡略呈平形狀、B類指紋之脈絡則略
    呈左上往右下形狀，兩者並不相同，上開鑑定書記載二者相
    同，而未詳如說明鑑定經過，與法定記載要件不符，無證據
    能力；再甲○○自承租賃契約書上第十八條內容及最末加註
    之文字為其擅自書寫，則被告上開所稱自非完全虛構，被告
    並無誣告之故意等語。惟查：
  (一)法務部調查局97年1月4日調科貳字第09600569410號鑑定書
    、該局97年3月18日調科貳字第09700100680號函，係原審法
    院囑託機關為鑑定後所出具之書面報告及補充報告，依刑事
    訴訟法第208條第1項準用同法第206條第1項規定，屬傳聞證
    據之例外情形。又觀諸上開文書，清楚記載送鑑資料及分類
    、鑑定方法、鑑定結果，且補充敘明鑑定經過及認定鑑定結
    果之依據，並附有鑑定分析表1紙詳加說明，已具備一般筆
    跡及指紋鑑定之法定記載要件，難認有何未符基本程式要件
    之情事，應有證據能力。上開法務部調查局於97年3月18日
    以調科貳字第09700100680號函已詳述就「問題指紋」及「
    樣本指紋」照相放大，進行特徵比對，比對之重點在於二類
    「指紋紋線」特徵之異同，且已明確標示二者相同之十二點
    特徵位於何處等情明確（見原審卷第62頁），並無隱諱不明
    或顯有疑義，自難認有何未盡之處，本案系爭爭議之文字與
    指紋既經法務部調查局鑑定，認定係被告親自所書寫及按捺
    ，已至為明確，被告聲請再作鑑定，核無必要。
  (二)再被告就本案「劃掉表示無此物件乙○○91.8.19」及上開
    文字結尾處之指印1枚部分為其自己所書寫等情，顯非單純
    記憶不清或錯誤所致，其主觀上有意圖使他人受刑事處分之
    誣告犯意，已詳如前述，是甲○○就承租賃契約書上第十八
    條內容及最末加註之文字是否確有擅自書寫，與本件被告之
    犯行尚屬無涉。而證據之取捨與證據之證明力如何，均屬事
    實審法院得自由裁量、判斷之職權，茍其此項裁量、判斷，
    並不悖乎通常一般人日常生活經驗之定則或論理法則，又於
    判決內論敘其何以作此判斷之心證理由者，即不得任意指摘
    其為違法。茲原判決已詳敘就卷內證據調查之結果，而為綜
    合判斷、取捨，其得心證的理由已說明甚詳，且所為論斷從
    形式上觀察，亦難認有違背經驗法則、論理法則，或有其他
    違背法令之情形，自不容任意指為違法。被告提起上訴，仍
    執前開情詞而為爭執，砌詞指摘原判決不當，自難認有理由
    ，應予以駁回。
五、公訴意旨另謂：被告乙○○於93年4 月19日具狀向臺灣板橋
    地方法院檢察署對甲○○提出刑事告訴時，另指稱：甲○○
    在其所持有之房屋租賃契約書原本中，加寫「第十八條、特
    約應受強制行之事項，租賃期內乙方（指甲○○）若擬提遷
    離他處時，乙方應賠償甲方一個月租金」，又加寫「乙方提
    前遷離後，甲方押金全部退還，91年8 月19日附第十八條支
    票1 張13000 ，號碼XB0000000 」等文字，據以申告甲○○
    犯偽造文書罪，認被告上開部分行為同涉誣告罪嫌云云。惟
    查：上開文字均出於告訴人甲○○之手，並非被告親自書寫
    ，此據甲○○供明在卷，而由文書記載形式觀之，難認均經
    被告事前明確同意，且被告持有之同一式房屋租賃契約書（
    影本見本院卷第73頁證物袋內）亦無相同內容之記載，故被
    告爭執上開文字係告訴人甲○○片面書寫，且與其所持有之
    契約書內容不同，因而懷疑甲○○涉犯偽造文書罪嫌，洵非
    全然無據，縱未能提出證據證明甲○○成立犯罪，揆諸前開
    最高法院判例要旨，仍不能以誣告罪相繩。此部分原應為無
    罪之判決，惟該部分倘成立犯罪，與上開論罪科刑部分係屬
    侵害同一國家法益之單純一罪關係，從而，原審不另為無罪
    之諭知，亦核無不合。
據上論斷，應依刑事訴訟法第368條，判決如主文。
本案經檢察官陳明光到庭執行職務。
中    華    民    國    97    年    10    月    1     日
                  刑事第十一庭審判長法  官  張連財
                                    法  官  楊照男
                                    法  官  吳啟民
以上正本證明與原本無異。
如不服本判決，應於收受送達後十日內向本院提出上訴書狀，其
未敘述上訴之理由者並得於提起上訴後十日內向本院補提理由書
（均須按他造當事人之人數附繕本）。
                                    書記官  鄒賢英
中    華    民    國    97    年    10    月    1     日
附錄：本案論罪科刑法條全文
中華民國刑法第169 條：
意圖他人受刑事或懲戒處分，向該管公務員誣告者，處7 年以下有
期徒刑。
意圖他人受刑事或懲戒處分，而偽造、變造證據，或使用偽造、變
造之證據者，亦同。


司法院資訊處製作；財團法人民間司法改革基金會備份。
